臺灣臺中地方法院民事判決
110年度訴字第1048號
原      告  李佩燕  
訴訟代理人  呂旺積律師
被      告  李小玫  

訴訟代理人  張育銜律師
當事人間請求移轉所有權登記事件，本院於民國110年11月9日言
詞辯論終結，判決如下：
    主    文
原告之訴及假執行之聲請均駁回。
訴訟費用由原告負擔。
    事    實
甲、原告方面：
壹、原告主張略以：
一、被告為原告之胞姐，被告從民國100年6月12日起陸續向原告
    借款，合計新臺幣(下同)276萬元，兩造於107年1月5日簽立
    「協助清償債務契約」(下稱系爭契約)，約定(一)就原告為
    被告代償臺中商業銀行貸款餘額約74萬元部分，被告應自10
    7年1月5日到110年2月10日前，在每月10日前，支付2萬386
    元給原告，(二)就其餘202萬元部分，被告應自110年2月10
    日到清償完畢止，每月10日前支付原告3萬元。系爭契約第4
    條約定：「乙方(即被告)如有違約，則同意甲方(即原告)不
    考慮移轉所衍生的費用，逕行要求地政士辦理附件一標的物
    的所有權移轉到甲方名下，所有衍生的稅費全部由乙方負擔
    」，附件一：「土地：土地坐落社腳段社腳小段116號、面
    積1740平方公尺、持分三分之一。建物：坐落大肚區社腳段
    社腳小段116號、門牌臺中市○○區○○路○段000巷0000號、建
    號肆伍玖、建築改良物標示貳層樓房RC造」，嗣被告於107
    年2月9日給付第一期款3萬元，之後斷斷續續總計還款20萬8
    千元，經原告於109年10月23日以存證信函催告被告應於文
    到十日內補足已屆期未清償債務，被告仍未清償，原告已經
    先行移轉系爭土地六分之一跟系爭建物全部，故起訴請求被
    告將系爭土地剩餘之六分之一應有部分所有權移轉登記給原
    告。
二、請求權基礎：系爭契約第4條。　　
貳、並聲明：
一、被告應將坐落臺中市○○區○○段○○○段000000000地號、面積17
    40平方公尺之應有部分六分之一所有權移轉登記與原告。
二、訴訟費用由被告負擔。
三、原告願供擔保，請准宣告假執行。。
乙、被告方面：
壹、被告答辯略以：對原告主張之客觀事實不爭執，被告確實已
    經違約，但是於107年5月4日，原告已先行將系爭土地六分
    之一跟系爭建物全部移轉登記予自身之名下，依財政部中區
    國稅局贈與稅免稅證明書中之核定價額，原告107年5月4日
    移轉之部分，已達242萬800元【計算式：208萬8000+33萬28
    00=242萬800元(且此部分僅係中區國稅局之核定價額顯然低
    於市場交易成交價)，故被告縱然負違約之責，然就被告違
    約部分，原告早已受償至少242萬800元，則原告請求被告再
    移轉系爭不動產土地應有部分六分之一，顯屬過苛。
貳、並聲明：如主文所示。
    理    由
壹、兩造對於一、被告向原告借款276萬元，雙方於107年1月5日
    簽立系爭契約，約定就其中74萬元部分，被告應於每月10日
    前支付2萬386元給原告，就其餘202萬元部分，被告應自110
    年2月開始按月清償3萬元。二、被告於簽約同時提供系爭不
    動產所有權狀、印章、印鑑證明、房屋稅單給原告保管，保
    證不會對系爭不動產設定第二胎抵押借款，如有違約，原告
    即可逕行請求辦理系爭不動產所有權移轉登記，當被告按照
    分期付款計畫清償全額後，原告應把所有權狀、印章、印鑑
    證明、房屋稅單交還給被告之事實均不爭執，並有系爭契約
    書在本院卷第17~21頁可參，首堪信為真實。又兩造均同意
    系爭契約第4條約定之真意並非指違約金，而係被告若無法
    如期還款，即以系爭不動產抵償系爭276萬元本金及利息債
    務之意思，合先敘明。
貳、本件爭點在於：原告主張系爭契約第4條約定，乙方如有違
    約，就必須移轉系爭土地應有部分三分之一及建物給原告，
    既然被告已經違約，就應該將剩餘的土地應有部分六分之一
    移轉予原告。被告辯稱原告就前次移轉土地持分六分之一及
    建物即已受償208萬8000、33萬2800元，原告之債權餘額已
    低於被告就系爭土地持分六分之一之價值，故拒絕履行，何
    者有理由？
參、經查：
一、兩造同意系爭契約第4條為被告同意以系爭不動產抵償系爭2
    76萬本金及利息債務之約定，且係約定一旦被告違約，原告
    即可「逕行」請求辦理系爭不動產所有權移轉登記，應屬一
    期不履行，其餘債務均屆期即「加速條款」之約定，且兩造
    均不爭執被告未能按分期付款計畫如期清償，業已違約，是
    原告請求非無理由。
二、然斟酌原告自認被告業已清償20萬8千元、原告並於107年間
    先行將系爭土地六分之一跟系爭建物全部以買賣為由辦妥不
    動產所有權移轉登記，約定土地價金208萬8千元、建物價金
    33萬2800元，合計242萬800元，此有107年3月26日土地登記
    申請書、土地建築改良物所有權買賣移轉契約書等在本院卷
    第91~96頁可證，則原告之債權本金(未計利息)應僅餘13萬1
    200元(計算式：276萬元-20萬8千元-242萬800元=13萬1200
    元)，若以兩造於107年3月買賣時約定之系爭土地價值，應
    有部分六分之一即值208萬8千元，在原告債權本金僅於13萬
    1200元之狀況下，若再命被告移轉系爭土地應有部分六分之
    一，顯已超過兩造抵償之約定，原告請求尚難准許，應予駁
    回。
肆、因本案事證已臻明確，兩造其餘主張陳述及所提之證據，均
    毋庸再予審酌，附此敘明。
伍、原告之訴既經駁回，假執行聲請無所附麗，一併駁回。
陸、結論：原告之訴為無理由，依民事訴訟法第78條，判決如主
    文。
中　　華　　民　　國　　110 　年　　12　　月　　13　　日
                  民事第一庭    法  官  蕭一弘
正本係照原本作成。
如對本判決上訴，須於判決送達後20日內向本院提出上訴狀。如
委任律師提起上訴者，應一併繳納上訴審裁判費。
中　　華　　民　　國　　110 　年　　12　　月　　13　　日
                                書記官  黃馨萱